【裁判字號】    99,家訴,30
【裁判日期】    991013
【裁判案由】    宣告分別財產制
【裁判全文】
臺灣高雄地方法院民事判決              99年度家訴字第30號
原      告  台新國際商業銀行股份有限公司
法定代理人  甲○○
訴訟代理人  丙○○
被      告  丁○○
被      告  乙○○
訴訟代理人  陳雅娟律師
上列當事人間聲請宣告分別財產制事件，本院於民國99年9 月27
日言詞辯論終結，判決如下：
    主  文
被告丁○○與被告乙○○間之夫妻財產制應改用分別財產制。
訴訟費用由被告負擔。
    事實及理由
一、本件被告丁○○經合法通知，未於言詞辯論期日到場，經核
    無民事訴訟法第386 條所列各款情形，爰依原告聲請，就被
    告丁○○部分由其一造辯論而為判決。
二、原告主張：
  (一)原告前對被告丁○○有債權存在，業獲本院87年度執字第10
    19號債權憑證在案，惟被告丁○○尚積欠原告新臺幣（下同
    ）12,806,512元，及自民國89年12月28日起至清償日止按年
    息9.08％計算之利息未清償。嗣原告具狀聲請強制執行被告
    丁○○於第三人即臺灣集中保管結算所股份有限公司之股票
    ，經本院97年度司執水字第44854 號強制執行，惟因上揭第
    三人異議（以無庫存股票為由），執行無著終結在案。又據
    被告丁○○97年度國稅局財產及所得資料所示，被告丁○○
    已無財產可供執行。而被告為夫妻關係，且未以契約訂立夫
    妻財產制，依民法第1005條之規定，應以法定財產制為渠等
    之夫妻財產制，又原告已對於被告丁○○之財產聲請強制執
    行，惟執行無結果已終結在案，而未得受清償，原告爰依民
    法第1011條之規定提起本訴，並聲明如主文所示。
  (二)對被告乙○○抗辯則以：至於被告乙○○主張民法第1011條
    之適用，限於債務人於婚姻關係存續中所生之債務，債權人
    始得聲請宣告改用分別財產制云云。惟查，上揭條文之文義
    並無此項限制，且若承認此項限制，無非變相鼓勵夫妻之一
    方於婚前故意積欠大量債務，並於婚後將其財產移轉予他方
    ，以逃避其婚前債務，自不足採。
  (三)另被告乙○○主張其名下之不動產係其父母贈與之標的，並
    由其自己繳納房貸云云。惟查，此部分之事實係宣告被告改
    用分別財產制後，該不動產得否列入剩餘財產而為分配之問
    題，與本件聲請宣告改用分別財產制無關。
三、(一)被告丁○○經合法通知，未於言詞辯論期日到場，前亦未
    提出書狀作何聲明或陳述。(二)被告乙○○之則以：按當然
    成為分別財產制或宣告改用分別財產制均應以婚姻關係存續
    中所生之情事及債務為限，民法第1099、1010條分別定有明
    文；次按夫妻剩餘財產分配之計算，係以夫妻現存婚後財產
    扣除婚姻關係中所負債務後再為分配，而婚前財產及債務均
    不列入計算，民法第1030條之1 亦定有明文，是民法第1011
    條之適用自應限於夫妻一方於「婚後所生之債務」經債權人
    聲請扣押而未受清償為限。而被告丁○○係於婚前積欠原告
    上揭債務，與被告乙○○無關，且原告係於被告2 人結婚前
    即已對被告丁○○為強制執行，原告自不得聲請宣告被告間
    之夫妻財產制為分別財產制。又本件聲請之原因事實係被
    告丁○○完全無財產可供扣押，與民法第1011條「已為扣押
    」之文義顯然不符。雖最高法院89年度台上字第854 號判決
    曾表示：所謂未得受清償，包括全無可扣押之物或所扣押之
    物數量不足及所扣押之財產不足清償該為扣押之債權人債權
    等情形等語，惟上揭判決之原因事實係夫即債務人於婚後始
    積欠債務，與本件原因事實顯然不同，自不足作為認定原告
    請求有理由之依據。另被告乙○○名下座落於高雄市○○
    區○○街106 巷6 號6 樓之不動產，係被告乙○○以其婚前
    自有及父母贈與之金錢於婚後所購買，並自己繳納該不動產
    之貸款，則該不動產自不應列入被告乙○○之婚後財產而為
    夫妻剩餘財產分配，原告聲請宣告被告2 人改採分別財產制
    顯然欠缺權利保護之必要等語置辯。並聲明：(1)原告之訴駁
    回。(2)訴訟費用由原告負擔。
四、按夫妻未以契約訂立夫妻財產制者，除本法另有規定外，以
    法定財產制為其夫妻財產制，民法第1005條定有明文。次按
    債權人對於夫妻一方之財產已為扣押，而未得受清償時，法
    院因債權人之聲請，得宣告改用分別財產制，民法第1011條
    亦規定甚明。而所謂未得受清償，包括全無可扣押之物或所
    扣押之物數量不足及所扣押之財產不足清償該為扣押之債權
    人債權等情形（最高法院89年度台上字第854 號民事判決參
    照）。
五、經查：原告主張被告丁○○、乙○○現為夫妻，且被告間婚
    後並未約定夫妻財產制，及原告為被告丁○○之債權人，業
    獲本院87年度執字第1019號債權憑證在案，並經原告向國稅
    局查詢被告丁○○財產及97年度所得資料，顯示被告丁○○
    幾無財產可供執行，且原告於97年、98年間向本院聲請對被
    告丁○○強制執行（97年司執字第44854 號、98年度民司執
    逸字第133672號），均業因執行無著終結在案，是以目前被
    告丁○○已無可供執行之財產等情，業據其提出被告戶籍謄
    本、財政部台中市地方稅務局97年度綜合所得稅各類所得資
    料清單、全國財產稅總歸戶財產查詢清單及本院87年度執字
    第1019號債權憑證等影本各1 件為證，參以自上開債權憑證
    所載，被告丁○○為債務人，於99年1 月28日經本院以98年
    度民司執逸字第133672號執行無結果，並經本院依職權調閱
    上開強制執行卷宗查核無誤，再者，經本院依職權調閱被告
    丁○○稅務電子閘門調件明細表所示，查悉被告丁○○於97
    年僅有所得為44200 元，投資中華票券金融股份有限公司價
    額為121460元，98年度則未有任何所得，名下亦僅有上開投
    資，是以，被告間婚後既未約定夫妻財產制，自應以法定財
    產制為夫妻財產制，為兩造所不爭執，且被告丁○○之財產
    經強制執行仍無法滿足原告之債權，依前開說明，應屬已為
    扣押，而未得受清償之情形，甚為明確，綜上所述，堪認原
    告主張為真實。至於被告乙○○辯稱：其名下不動產為父母
    贈與，原告自不得聲請宣告被告間夫妻財產制改用分別財產
    制云云一節，然此誠屬民法第1030條之1 所規定之範疇，亦
    即夫妻法定財產制消滅後，一方是否得請求他方剩餘財產分
    配的問題，與被告乙○○名下財產究否為父母贈與取得者應
    屬無涉，另其辯稱：丁○○係於婚前積欠原告本件系爭債務
    ，與其配偶（即乙○○）無關云云，然參諸民法第1011條規
    定之文義，並未限縮於債權係於夫妻婚後所生者始得請求，
    是以，被告乙○○所辯均顯無理由，難予採信。則原告本於
    民法第1011條之規定，訴請本院宣告被告間之夫妻財產制應
    改用分別財產制，洵屬正當。
六、本件判決之基礎已臻明確，兩造其餘之陳述及舉證，均核與
    判決結果無影響，爰不一一論述，併此敘明。
七、從而，原告本於民法第1011條之規定，訴請本院宣告被告間
    之夫妻財產制應改用分別財產制，為有理由，應予准許。
八、據上論結，本件原告之訴為有理由，依民事訴訟法第78條、
    第85條第1 項，判決如主文。
中    華    民    國    99    年    10    月  13     日
                  家事法庭 法  官  郭慧珊
以上正本，係照原本作成。
如不服本判決，應於送達後20日內，向本院提出上訴狀並表明上
訴理由，如於本送達前提起上訴者，應於判決送達後10日內補提
上訴理由書（須附繕本）。如委任律師提起上訴者，應一併繳納
上訴裁判費。
中    華    民    國    99    年    10    月  13    日
                            書記官 王少玲

司法院資訊處製作；財團法人民間司法改革基金會備份。
